【裁判字號】    98,上易,198
【裁判日期】    980331
【裁判案由】    傷害
【裁判全文】
臺灣高等法院臺中分院刑事判決         98年度上易字第198號
上  訴  人  臺灣苗栗地方法院檢察署檢察官
被      告  乙○○
選任辯護人  周敬恒律師
上列上訴人因被告傷害案件，不服臺灣苗栗地方法院97年度易字
第711號中華民國97年12月23日第一審判決(起訴案號：臺灣苗栗
地方法院檢察署97年度偵字第1541號），提起上訴，本院判決如
下：
    主  文
原判決撤銷。
乙○○傷害人之身體，處拘役肆拾日，如易科罰金，以新臺幣壹
仟元折算壹日。
    犯罪事實
一、乙○○為苗栗縣大湖鄉公所清潔隊職員，於民國96年12月18
    日13時許，因清潔隊之同事庚○○接獲大湖鄉公所秘書己○○之通知，即與乙○○一起至大湖鄉公所鄉長辦公室，將酒
    後鬧事之丙○○帶離該處，於同日14時許，在將丙○○帶往
    清潔隊辦公室途中，經過大湖鄉公所建設課與清潔隊辦公室
    間的空地時，因丙○○欲折返與己○○理論，乙○○竟基於
    傷害之故意，徒手毆打丙○○之臉部，致丙○○因而受有左
    側臉部挫傷、下巴挫傷合併齒齦損傷及右下犬齒斷裂、右下
    門牙鬆動等傷害。
二、案經丙○○告訴由臺灣苗栗地方法院檢察署檢察官偵查起訴
    。
    理  由
壹、證據能力部分：
一、按被告以外之人於偵查中向檢察官所為之陳述，除顯有不可
    信之情況者外，得為證據，刑事訴訟法第 159條之1第2項定
    有明文。查證人丁○○○、丙○○於偵查中向檢察官所為之
    陳述，既均經具結，且無證據證明上開證人之陳述具有顯不
    可信之情況，依上開之規定，自應認有證據能力。
二、又被告以外之人於審判外之陳述，雖不符合同法第159條之1
    至第159條之4之規定，但經當事人於審判程序同意作為證據
    ，法院審酌該言詞陳述或書面陳述作成時之情況，認為適當
    者，亦得為證據。當事人、代理人或辯護人於法院調查證據
    時，知有第159條第1項不得為證據之情形，而未於言詞辯論
    終結前聲明異議者，視為有前項之同意，刑事訴訟法第 159
    條第1項及第159條之5分別定有明文。查大順醫院97年5月12
    日順醫字第 9705001號函暨所附之手術前部位標示作業記錄
    單、及大順醫院乙種診斷證明書，雖係被告以外之人於審判
    外之書面陳述，惟檢察官、被告及辯護人均未於本案言詞辯
    論終結前聲明異議，本院審酌該書面作成之過程並無不適當
    之情形，依刑事訴訟法第 159條之5第2項之規定，應有證據
    能力。
貳、實體部分：
一、訊據被告乙○○固坦承有於上揭時、地因接獲大湖鄉公所秘
    書己○○之通知，而與清潔隊之同事庚○○一同至大湖鄉公
    所鄉長辦公室，將酒後鬧事之丙○○帶離該處等情不諱（見
    他字第89號卷第20頁），然矢口否認涉有上開犯行，辯稱：
    伊只有推丙○○一下，丙○○即自行跌坐在地，並伸手至嘴
    巴內搖出 2顆牙齒，後來伊與庚○○就將丙○○扶回辦公室
    休息，休息約半小時後，他要離開鄉公所時，在鄉公所前又
    被他姊姊丁○○○打，丙○○的傷勢與伊無關云云（見他字
    第89號卷第37頁、偵字第1541號卷第 8頁、原審卷第83至86
    頁、本院卷第40頁）。
二、惟查：
  (一)據證人己○○於原審證稱：96年12月18日下午約1、2時許，
    伊在鄉長辦公室，丙○○因有喝酒，在外面大聲喧譁，他來
    鄉公所已經有4、5次，說要給他機會上班，伊就說如果要喝
    酒，你就不要做了，後來伊就打電話到清潔隊，不久，清潔
    隊的人把他帶回去，過了幾分鐘，伊就到外面，看到丙○○
    對人開罵，當時被告拉著他，在空地時丙○○看見伊就開始
    罵伊，伊跟被告說趕快把丙○○帶回去，被告就把他推回去
    ，他就坐在地上，伊就回鄉長辦公室等語（見原審卷第61至
    63頁)；及證人庚○○於原審具結證稱：96年12月18日下午2
    時許，伊在清潔隊辦公室有接到秘書己○○來電，內容是臨
    時僱工丙○○喝酒鬧事，要伊過去把他帶離現場，伊找被告
    一起前往處理，當時伊牽著丙○○的手，被告好像在後面推
    他，丙○○也很配合沒有反抗，當時從鄉公所大廳的中庭走
    到後面樓梯的出入口，再走到清潔隊與建設課之間的空地，
    到空地後，己○○就到現場關心，丙○○看到己○○就繼續
    吵，己○○後來要伊等將丙○○帶回辦公室，被告有推丙○○，丙○○可能因重心不穩就跌坐在地，後來伊因有公務就
    先回到辦公室等語（見原審卷第70至72頁），足見案發當天
    告訴人丙○○確因酒後至大湖鄉公所之鄉長辦公室找鄉公所
    秘書己○○，因大聲喧鬧，嗣己○○即撥打電話至清潔隊辦
    公室欲找人帶走告訴人，被告及庚○○乃一起至鄉長辦公室
    帶走告訴人，被告並在建設課與清潔隊辦公室間之空地，與
    告訴人發生爭執等情，應堪認定。
  (二)而被告確有在上開空地徒手毆打告訴人成傷等情，亦據證人
    即告訴人於偵查中證稱：當天伊到鄉長辦公室找秘書，伊當
    時酒後講話有比較大聲，後來乙○○、庚○○就衝到鄉長辦
    公室，乙○○架住伊的脖子，庚○○拖著他的手，把伊拖到
    鄉公所的空地，乙○○出手打伊兩側臉頰，造成伊牙齒斷裂
    ，伊有去大順醫院開診斷書等語（見他字第89號卷第37頁）
    ；於原審證稱：案發當天，伊有在大湖分局前面的麵攤喝酒
    ，伊在清潔隊有受到委屈，所以想要找秘書己○○講，時間
    是下午 1點半，但是秘書不在位置上，他在鄉長辦公室沙發
    上睡覺，或許伊吵到己○○，他很生氣，他說伊喝了酒囉哩
    囉嗦，之後被告架著伊的脖子把伊拉出去，拉至建設課與清
    潔隊之間的空地，就動手打伊，被告用拳頭打伊，又架著伊
    的脖子，伊被打了3、4拳，就倒在地上，伊牙齒被打掉，是
    伊自己用手伸進嘴巴，把牙齒拿出來等語（見原審卷第52至
    55頁)。而告訴人於96年12月18日下午3時40分許，前往大順
    醫院就診時，經醫師診斷有左側臉部挫傷、下巴挫傷合併齒
    齦損傷及右下犬齒斷裂、右下門牙鬆動之傷害等情，亦有大
    順醫院97年5月12日順醫字第9705001號函暨所附之手術前部
    位標示作業記錄單、大順醫院診斷證明書在卷可稽（見偵卷
    第3、4、11頁）。觀之上開診斷證明書所載，告訴人所受之
    上開傷勢，應係遭外力所為，否則豈可能造成「挫傷」、「
    挫傷合併齒齦損傷」及「右下犬齒斷裂」之傷勢，顯見告訴
    人確係遭被告徒手毆打臉部，致受有上開傷害無疑，告訴人
    所述受傷之情節核與診斷證明書之記載相符，足堪採信。
三、被告雖以前詞置辯，且證人己○○於原審亦具結證稱：當時
    丙○○在上開空地處跌坐在地上時，臉上都沒有受傷，伊有
    看到丙○○將手伸進嘴巴一直搖，但沒有聽到他說被告毆打
    他的臉部，丙○○坐在地上之前，伊也沒有看到被告用拳頭
    毆打他的臉部，如果有的話伊會制止等語（見原審卷第63至
    65頁）；證人庚○○於原審亦證稱：當時被告並沒有用拳頭
    毆打丙○○，伊也沒有叫被告不要再出手，後來是丙○○自
    己走進辦公室，他有用手搖他的牙齒。丙○○跌坐在地上時
    ，伊看不出他有受傷，也沒有看到他流血，印象中他的臉部
    沒有撞擊地面，丙○○回到清潔隊辦公室休息時，伊有看到
    他的臉，外觀上看不出有受傷，他也沒有說他的牙齒痛等語
    （見原審卷第71至75頁）；證人戊○○於原審亦結證稱：96
    年12月18日下午伊有到清潔隊辦公室，伊進去時丙○○坐在
    椅子上，伊有跟他打招呼，但他沒有回答，後來伊就拿著公
    文坐在丙○○的對面，椅子是斜的，丙○○的左側對著伊，
    伊看到丙○○左側部分並無受傷或流血之情形，他當時的表
    情伊個人認為沒有顯現痛苦的表情，伊跟他打招呼時他也有
    點頭，過了3、4分鐘之後，丙○○有用右手托著他的右下巴
    ，但伊進辦公室跟他打招呼時，並沒有看到他的臉上有紅腫
    或受傷的情形等語（見本院卷第77至79頁）。但查：
  (一)被告上開所辯告訴人要離開鄉公所時，在鄉公所前又遭其姊
    丁○○○毆打乙節，為證人丁○○○所堅詞否認，其於偵查
    及本院證稱：伊於 96年12月18日下午3時30分左右從家裡出
    發，要去大湖鄉公所辦理轉作的事，辦完轉作的手續要回家
    時，看鄉公所的時鐘已約下午 4時許，走出鄉公所時，才看
    到告訴人，伊當時看他沒有去上班，很生氣，有用手要打他
    ，被他用手擋住，沒有打到他等語（見偵字第1541號卷第13
    頁、本院卷第37頁），核與告訴人於偵查中證稱：伊左臉及
    下巴的挫傷是被告打的，而不是伊姐姐，伊是去大順醫院驗
    完傷，回到鄉公所前面要騎機車時才碰到伊姐姐，當時清潔
    隊隊長跟伊姐姐說伊喝酒沒有上班，伊姐姐沒有問原因，就
    一巴掌打過來，被伊擋開等語（見偵字第1541號卷第9頁)相
    符，足見告訴人所受之上開傷害，核與證人丁○○○無關，
    被告此部分所辯要屬事後卸責之詞，不足採信。又證人丁○○○於偵查中雖曾證稱：「（問：妳看到丙○○的時候，他
    的嘴巴流血或怎樣？）我完全不知道。」等語（見偵字第15
    41號卷第14頁），然告訴人係於大順醫院做完治療後，返回
    大湖鄉公所欲騎走機車時，才與證人丁○○○碰面，告訴人
    既已經治療，證人丁○○○當時未看到告訴人嘴巴有無流血
    或有何異樣，自與事理相符，證人丁○○○此部分所證顯不
    足作為有利於被告之認定。
  (二)依證人己○○、庚○○上開所證，告訴人當天雖有跌坐在地
    上，但其臉部並未因而受有傷害，故告訴人所受之上開傷害
    ，顯非係跌倒時臉部撞擊地面所造成；而依被告於原審所供
    ：告訴人之前即曾到大湖鄉公所發酒瘋，這3、4年來伊處理
    過10幾次，每次都是伊去帶他過來辦公室，因為沒有人敢惹
    他，告訴人是由伊引薦到清潔隊來工作，因為當時他是被關
    出來的，沒有人要找他工作，每天都在街上遊蕩，有酒就喝
    ，剛好政府有擴大就業的方案，是撿拾垃圾的，伊就引薦他
    到清潔隊。每次他離開後就會發酒瘋，然後都會回來拜託伊
    ，要伊給他機會，伊是一直想要把告訴人拉起來，伊不想看
    到他在街頭流浪，他向伊拿錢的時候，伊沒有第二句話等語
    （見原審卷第82、83頁），核與告訴人於原審證稱：伊於本
    案發生前與被告並無任何恩怨，被告與伊一起在清潔隊工作
    多年，伊等都是有說有笑，伊也很尊敬被告等語相符（見原
    審卷第58頁），足見被告對告訴人可謂仁至義盡，告訴人亦
    頗尊重被告，以被告平日對待告訴人之方式，告訴人應不致
    於無故攀陷被告，況被告處理告訴人在大湖鄉公所發酒瘋之
    情形，又不僅 1次，本次若非被告確有毆打告訴人成傷，觀
    之被告以往處理此種事情的經驗，告訴人應不會誣指被告犯
    傷害罪。證人己○○、庚○○於原審雖均證稱並未看到被告
    毆打告訴人云云，然其等所證顯與告訴人確有受傷之客觀事
    實不符，而被告若亦以事後自殘之方式，誣陷被告犯罪，其
    自傷 1處即可達到目的，又何庸造成上開多處之傷害，是證
    人己○○、庚○○上開所證，或因被告當時毆打告訴人之時
    間甚為短暫，致證人己○○、庚○○未能親眼目睹，或因其
    他原因所致，其等上開所證亦不足為有利於被告之認定。
  (三)又告訴人的臉本來就黑黑的，案發當天又喝的醉醺醺的等情
    ，已據證人即大湖鄉公所清潔隊隊長邱炤樟於本院證稱在卷
    （見本院卷第38頁），以告訴人臉部的膚色及當天酒醉的情
    形，衡情若未仔細上前觀視，實不易發覺其臉部有無紅腫的
    情形，而依證人戊○○於原審所證，當時其僅係於進入清潔
    隊辦公室時曾和告訴人打招呼，嗣後即拿著公文坐在告訴人
    的對面，告訴人當時身體的左側對著戊○○，顯見證人戊○○當天並未趨前與告訴人面對面，其因而未看見告訴人受傷
    或流血，亦屬事理之常，證人戊○○上開於原審所證，核與
    被告有無毆傷告訴人無關。
  (四)按告訴人與證人之陳述有部分前後不符，或相互間有所歧異
    時，究竟何者為可採，法院仍得本其自由心證予以斟酌，非
    謂一有不符或矛盾，即認其全部均為不可採信，尤其關於行
    為動機、手段及結果等之細節方面，告訴人之指陳難免故予
    誇大，證人之證言有時亦有予渲染之可能，然其基本事實之
    陳述若果與真實性無礙時，則仍非不得予以採信（最高法院
    74年第1599號判例意旨參照）。告訴人於原審雖曾證稱：伊
    在清潔隊與建設課間的空地是斷了3根牙齒，伊當時有拿出3
    根牙齒丟在空地，另在大順醫院又掉了 1根牙齒等語（見原
    審卷第56頁），雖與告訴人於當日下午前往大順醫院，經醫
    師診治結果，僅有右下犬齒斷裂及右下門牙鬆動之現象不符
    ，然告訴人當天確有在大湖鄉公所之上開空地處從嘴巴內拿
    出 2支牙齒等情，亦據被告於偵查及原審中供承在卷（見他
    字第89號卷第37頁、原審卷第83頁），雖本院查無積極證據
    足以證明告訴人在上開空地處，從嘴巴內所拿出來的牙齒，
    係因被告上開傷害所造成（因告訴人有吃檳榔的習慣，並因
    而造成其牙齒鬆脫《詳如後述》，故此部分牙齒脫落亦有可
    能係其常吃檳榔所致），然此亦足以反證告訴人上開所證（
    即從嘴巴內拿出牙齒）並非毫無所據；而被告確因犯罪事實
    欄所載之原因，致其毆打告訴人成傷等情，迭據告訴人於偵
    查、原審指訴綦詳，縱其所述之傷勢略與診斷證明書所載不
    同，揆諸上開判例意旨，亦不能因此即全盤否認其指訴遭被
    告毆打成傷之真實性。
  (五)雖告訴人有吃檳榔之習慣， 1天約吃15至20顆等情，固據其
    於原審供陳在卷（見原審卷第57頁）。而有此習慣之人，因
    其嚼食動作頻繁，超出牙齒正常負荷，易造成牙齒咬耗、磨
    損，及牙床動搖，乃屬國人一般之衛生常識，此從告訴人於
    原審陳稱：伊從本件案發後到現在這段期間，陸陸續續牙齒
    鬆動又掉3根等語（見原審卷第57頁)，及證人庚○○於原審
    證稱：在96年12月18日事發前之1、2禮拜，就常常聽到告訴
    人說他的牙齒痛，也有跟伊借錢看牙齒等語（見原審卷第72
    頁），雖足認告訴人牙齒之健康狀況本即不佳，然本案依上
    開診斷證明書所載之傷勢，告訴人所受之傷害顯係外力所致
    （詳如前述），而與其常吃檳榔之習慣無關，併此敘明。
  (六)綜上所述，被告上開所辯顯係事後卸責之詞，不足採信。本
    件事證明確，其有傷害告訴人之犯行應堪認定。
四、核被告所為，係犯刑法第277條第1項之普通傷害罪。原審疏
    未審究上情，而為被告無罪之諭知，即有未洽，檢察官上訴
    意旨指摘及此，即有理由，自應由本院將原判決撤銷改判。
    爰審酌被告素行良好，此有臺灣高等法院被告前案紀錄表附
    卷可查，被告出手毆打告訴人雖有不該，然本案係起因於告
    訴人酒後不服勸離而在大湖鄉公所大聲喧鬧，告訴人之舉止
    亦有失當，並審酌告訴人所受之傷害，及被告犯後矢口否認
    犯行，尚未與告訴人達成民事和解，態度不佳等一切情狀，
    量處如主文所示之刑，並諭知易科罰金之折算標準。
據上論結，應依刑事訴訟法第369條第1項前段、第364條、第299
條第1項前段，刑法第277條第1項、第41條第1項前段，判決如主
文。
本案經檢察官甲○○到庭執行職務。
中    華    民    國    98    年    3     月    31    日
            刑事第十庭    審判長法  官  林  照  明
                                法  官  林  欽  章
                                法  官  蔡  名  曜
以上正本證明與原本無異。
不得上訴。
                                書記官  劉  恒  宏
中    華    民    國    98    年    4     月    3     日
中華民國刑法第277條（普通傷害罪）：
傷害人之身體或健康者，處3年以下有期徒刑、拘役或1千元以下
罰金。
犯前項之罪因而致人於死者，處無期徒刑或7年以上有期徒刑；
致重傷者，處3年以上10年以下有期徒刑。


司法院資訊處製作；財團法人民間司法改革基金會備份。
